【裁判字號】    97,簡,135
【裁判日期】    971127
【裁判案由】    違反海關緝私條例
【裁判全文】
臺北高等行政法院判決
                                     97年度簡字第00135號
原      告  甲○○
被      告  財政部臺北關稅局
代  表  人  饒平（局長）
上列當事人間因違反海關緝私條例事件，原告不服財政部中華民
國96年12月27日台財訴字第09600372160 號訴願決定（案號：00
000000），提起行政訴訟，本院判決如下：
    主  文
原告之訴駁回。
訴訟費用由原告負擔。
    事實及理由
一、司法院於民國（下同）92年9 月17日以（92）院台廳行一字
    第23681 號令，依行政訴訟法第229 條第2 項之規定，將同
    條第1 項之簡易案件金額（價額）提高為20萬元，並於93年
    1 月1 日實施。本案係因原告不服被告96年5 月8 日北普稽
    字第0961010502號重審復查決定而涉訟，核其所涉罰鍰金額
    為新台幣（下同）77,648元，依行政訴訟法第229 條第1 項
    第2 款規定，應依簡易訴訟程序進行之，並不經言詞辯論為
    判決。
二、事實概要：原告係弘鼎旅行社之負責人，於92年5 月12日自
    澳洲搭乘長榮航空股份有限公司（下稱長榮航空）第BR-316
    次班機入境時，經被告執檢關員根據臺灣臺南地方法院檢察
    署（下稱台南地檢署）檢察官及臺北市政府警察局士林分局
    （下稱士林分局）人員通知，於其攜帶托運行李內之29瓶（
    每瓶250ml ）「CRABTREE & EVELYN 」牌LAVENDER FLORAL
    WATER 保養化妝水瓶內查獲液態愷他命（俗稱K 他命），純
    質淨重1042.15 公克，係屬管制物品，認原告有攜帶管制物
    品入境，匿不申報，規避檢查情事。被告乃依海關緝私條例
    第39條第1 項、第36條第1 項規定，處沒入系爭貨物，併貨
    價1 倍之罰鍰計新臺幣（下同）396,018 元。原告不服循序
    提起行政救濟，經本院95年度訴字第397 號判決撤銷訴願決
    定及原處分（即復查決定）。被告依上開判決意旨，參據財
    政部關稅總局驗估處（下稱驗估處）重核簽復查價結果，將
    系爭愷他命改按CIF TWD 10.71/ml核估，據以核計完稅價格
    為新台幣（下同）77,648元，並以96年5 月8 日北普稽字第
    0961010502號重審復查決定，將原處分關於處貨價1 倍之罰
    鍰變更為77,648元，其餘復查駁回。原告復提起訴願，遭決
    定駁回，遂提起行政訴訟。
三、原告起訴主張：
  (一)系爭精油禮盒之外觀係以印刷「CRABTREE & EVELYN 」等字
    樣，輔以薰衣草圖案、英文字樣（Lavender FLORAL WATER
    ）之紙質方形禮盒，內置6 個塑膠瓶裝物，塑膠瓶身亦標示
    「CRABTREE & EVEYN」及薰衣草精油為內容之英文使用說明
    、成份、產地、容量及薰衣草圖案及英文字樣（Lavender
    FLORAL WATER），而塑膠瓶身則以透明塑膠膜自瓶蓋至瓶底
    處完全貼覆封包，整體包裝完整、精緻，一般人單以外觀物
    理觀察，所呈現者即為薰衣草類精油商品。而其包裝密封、
    完整，若非打開瓶蓋嗅聞難以辨認其氣味；且精油商品多為
    液態物體，系爭貨物若以手搖晃方式，亦可感受內容物為液
    態物體；是系爭貨物不論由視覺、嗅覺、觸覺以觀，均確足
    以使人誤認為精油類商品，業據臺灣桃園地方法院（下稱桃
    園地院）94年矚訴字第1 號判決敘述綦詳，本案刑事部份亦
    經該判決及臺灣高等法院95年度矚上訴字第4 號判決無罪，
    證明原告事先確不知情及非故意。查精油並非入境時須辦理
    申報之物品，故原告實無故意匿不申報或規避檢查之行為。
  (二)原告訴願時提出之貨價憑證，乃桃園地院依據台灣桃園地方
    法院檢察署（下稱桃園地檢署）檢察官偵查所得就本案貨價
    所為之認定。又依桃園地院94年矚訴字第1 號判決書事實欄
    所載系爭K 他命貨價為每瓶（50CC）澳幣11元，當時匯率為
    為21.477，合236 元。查原告所攜精油禮盒內含有K 他命、
    純質淨重為1,O42.15公克，參據上開判決之貨價計算，系爭
    液態K 他命之貨價應為4,92O 元，被告自應以前開判決所載
    之貨價科處罰鍰。被告僅以驗估處所提供類似貨品之貨價作
    成處分，顯然違反行政程序法第9 條規定。並聲明求為判決
    撤銷訴願決定及重審復查決定（含原核定）。
四、被告則以：
  (一)按刑罰與行政罰性質不同，構成要件有別，毒品危害防制條
    例係刑事特別法，海關緝私條例為行政法規，各由司法機關
    與行政機關本於職權依法審理認定，行政法院（現改制為行
    政法院）51年判字第92號判例可資參照。本案雖經臺灣高等
    法院刑事判決原告無罪，惟依上開判例意旨，尚不因此解免
    其依海關緝私條例應負之行政罰責。查國人出國旅遊因受託
    攜帶違法物品入境遭受處罰之事件迭次發生，故政府及媒體
    一再公開呼籲國人注意防範以免掉入陷阱，原告應已熟知，
    既因免費接受招待旅遊，難於拒絕受託攜帶物品，尤應特別
    提高警覺，注意避免為人利用攜帶毒品或其他違禁品入境，
    以免受罰。原告疏於注意，致發生攜帶K 他命管制物品入境
    之違法事實，難謂無過失。
  (二)原告共攜帶29瓶液態K 他命，每瓶250CC 。本案於訴願時，
    被告為慎重計，曾向內政部警政署刑事警察局（下稱刑事警
    察局）函詢系爭毒品純度，經該局以96年10月30日刑鑑字第
    0960159835號函告：「查本局92年5 月13日‧‧‧鑑驗通知
    書鑑驗結果一、（二）2.測得愷他命平均純度約為14.7% ，
    若以愷他命水溶液的密度約為1g/ml 時，經推算純度約為
    147.0mg/ml」。被告憑上開刑事警察局鑑驗純度、數量，及
    依關稅法第35條規定查得系爭貨物之合理價格，洵屬合法。
    原告所稱貨價之換算，僅係涉案人間約定之價格，非本案之
    實際貨價，核不足採。
  (三)本案經被告以95北稽查（一）字第0000418 號查價單送請驗
    估處（案號：0000000 ）重新核價結果，系爭K 他命應改按
    CIF TWD 10.71/ml核估，並重行核算本件系爭K 他命之貨價
    為77,648元，重審復查決定爰據以變更罰鍰金額為77,648元
    。原告不服變更之價格，被告復再函請驗估處複核，經該處
    以97年3 月10日總驗一一字第0971000489號函復略稱：「‧
    ‧‧按『進口貨物之完稅價格，未能依第29條、第31條、第
    32條、第33條及前條規定核定者，海關得依據查得之資料，
    以合理方法核定之。』為關稅法第35條所明定，查系案管制
    物品係三級毒品，原告入境時匿未申報，於通關時遭緝獲，
    自無關稅法第29條之適用；經調印原告入境日期92年5 月12
    日前後30日內之進口統計資料，查無KETAMAV 及澳大利亞生
    產同樣或類似貨物之價格資料，故無同法第31條及32條之適
    用，又來貨既未於國內進口，自無合於同法第33條之國內銷
    售價格及第34條之計算價格；惟查有進口貨物IMALGENE1000
    （易眠靜1000，動物用麻醉劑，KETAMINE含量：115.2mg/ml
    ，折合以W/L 計算為11.52%）92年5 月27日自法國出口之交
    易價格為CIF TWD107.11/BOT （10ml），本案乃依據同法第
    35條之規定，參據上開查得之資料，以合理方法按CIF TWD
    10.71/ml核估其完稅價格，應屬適法合理。又本案K 他命既
    業經貴局函經刑事局鑑識結果，純度約為147mg/ml，則本處
    按上開純度115.2mg/ml之價格CIF TWD 10.71/ml核估，已屬
    對當事人有利。」「訴外人陳明華向澳洲之MAVLAB公司購買
    KETAMA V之事實，有發票（TAX INVOICE ）及匯款水單附於
    刑案卷內可考乙節，縱屬實情，亦僅能證明該筆澳大利亞國
    內交易存在之事實，依據關稅法施行細則第19條第2 項第3
    款規定：『依本法第35條規定以合理方法核定完稅價格時，
    不得採用下列各款估價方式或價格：‧‧‧三、貨物在輸出
    國國內市場之銷售價格。』自仍不得作為本案核價之依據，
    原告所稱顯係不諳關稅法之規定所致，並不足採。」足證有
    關系爭貨物價格之核定，均依據關稅法第35條規定，並考量
    原告有利之情形，根據查得之合理價格為之等語，資為抗辯
    。並聲明求為判決駁回原告之訴。
五、本院之判斷：
  (一)按「旅客出入國境，攜帶應稅貨物或管制物品匿不申請或規
    避檢查者，沒入其貨物，並得依第36條第1 項論處」「私運
    貨物進口、出口或經營私運貨物者，處貨價1 倍至3 倍之罰
    鍰。」為海關緝私條例第39條第1 項、第36條第1 項所明定
    。
  (二)原告係弘鼎旅行社之負責人，於92年5 月12日自澳洲搭乘長
    榮航空第BR-316次班機入境時，經被告執檢關員根據臺南地
    檢署檢察官及士林分局人員通知，於其攜帶托運行李內之29
    瓶（每瓶250ml ）「CRABTREE & EVELYN 」牌LAVENDER
    FLORAL WATER保養化妝水瓶內查獲液態愷他命（俗稱K 他命
    ），純質淨重1042.15 公克，係屬管制物品，原告有攜帶管
    制物品入境，匿不申報，規避檢查之違法行為之事實，有士
    林分局刑事案件移送書、刑事警察局92年5 月23日刑鑑字第
    0920091852號鑑驗通知書、查扣清冊、緝私報告書及本院95
    年度訴字第397號判決等件影本可稽（見原處分卷1 附件7、
    卷2 附件1 、2 ），原告確有攜帶K 他命管制物品入境之事
    實，堪以認定。是被告對原告各為沒入系爭貨物，併處貨價
    1 倍罰鍰之處分，揆諸首開規定，並無不合。
  (三)海關緝私條例第39條第1 項規定規範之對象為「旅客」，是
    旅客出入國境，如有攜帶應稅貨物或管制物品者，即應據實
    申報，如匿不申報或規避檢查者，即應予處罰。本件原告自
    稱系爭貨物係以精油禮盒包裝完整，盒內之精油瓶瓶身均有
    精油品牌、成份、產地與容量等之標示，精油瓶外部則以透
    明塑膠膜自瓶蓋至瓶底處貼覆包封，外觀上與一般精油禮盒
    無異。依此包裝外觀可知，無論真正之貨主或原告，均有意
    使海關或他人相信系爭貨物為精油禮盒包裝之精油，原告亦
    稱其主觀上認知為攜帶精油入境，故若原告為申報，其所申
    報者必為精油，不可能申報為K 他命。然事實上系爭貨物為
    內含高純度K 他命之溶劑，原告以精油禮盒封裝之形態攜帶
    入境，自屬匿不申報，規避檢查，其為私運貨物進口之行為
    人，被告自得依法為處罰。
  (四)原告之刑事責任部分雖獲判無罪，然充其量僅能證明其非故
    意，不能證明其無過失，況其無罪部分（臺灣高等法院95年
    度矚上訴字第4 號判決）業經最高法院以97年度台上字第13
    82號判決撤銷。按國人出國旅遊頻繁迄今數十年，受託攜帶
    物品入境若疏未注意，極易觸法違規，已為國人普遍周知之
    常識，況媒體新聞不時報導，機場亦有警示標語。原告身為
    弘鼎旅行社之負責人，此為其所明知，尤應注意避免受託攜
    帶物品出入國境，而受託攜帶物品時，亦應負有注意避免所
    攜帶之物品為毒品或其他違禁物品之作為義務，依規定據實
    申報，並提醒參與該旅行社之旅遊團員提高注意。乃竟接受
    訴外人張家榮以負擔每人2 萬6 千餘元團費為條件之委託，
    招募30餘名免費旅遊、惟須於回程時代為攜帶精油禮盒入境
    之澳洲旅行團團員，並於旅行團團員回程時將訴外人張家榮
    所提供系爭含K 他命之精油禮盒分發予各旅行團團員夾帶入
    境，原告亦自行夾帶其中5 盒（除其中1 盒裝5 瓶外，其餘
    每盒裝6 瓶，共29瓶），致遭查獲內有液態K 他命管制物品
    。原告受託攜帶封裝完整「外觀」為精油，實際內容物不明
    之物品，既未明確查知受託物品為可攜帶者，致遭查獲攜帶
    毒品入境，縱無故意或不知情屬實，亦難謂無過失，自不能
    免罰。
  (五)原告復就作為裁罰基礎之系爭貨物完稅價格為爭執，主張被
    告核估之方式有誤。經查：
  1.按「從價課徵關稅之進口貨物，其完稅價格以該進口貨物之
    交易價格作為計算根據。」「進口貨物之完稅價格，未能依
    第29條規定核定者，海關得按該貨物出口時或出口前、後銷
    售至中華民國之同樣貨物之交易價格核定之。‧‧‧」「進
    口貨物之完稅價格，未能依第29條及前條規定核定者，海關
    得按該貨物出口時或出口前、後銷售至中華民國之類似貨物
    之交易價格核定之。‧‧‧」「進口貨物之完稅價格，未能
    依第29條、第31條及前條規定核定者，海關得按國內銷售價
    格核定之。」「進口貨物之完稅價格，未能依第29條、第31
    條、第32條及前條規定核定者，海關得按計算價格核定之。
    」「進口貨物之完稅價格，未能依第29條、第31條、第32條
    、第33條及前條規定核定者，海關得依據查得之資料，以合
    理方法核定之。」為關稅法第29條第1 項、第31條第1 項前
    段、第32條第1 項、第33條第1 項、第34條第1 項及第35條
    所明定。
  2.系爭貨物之完稅價格，被告初查係依原告攜帶液態K 他命淨
    重及刑事警察局92年5 月13日刑鑑字第0920088284號鑑驗通
    知書鑑驗結果一、(二)2 測得K 他命平均純度為14.7 %核計純
    質淨重，再據驗估處92年7 月31日通報，以純質淨重按CIF
    TWD 38萬/ 公斤核計，據以科處原告貨價1 倍之罰鍰計396,
    018 元。於本院以95年度訴字第397 號判決就完稅價格部分
    指摘後，被告函請驗估處複核結果，以K 他命係三級毒品，
    為管制物品，原告攜帶系爭液態K 他命入境匿不申報遭查獲
    ，故無關稅法第29條之適用，且查無KETAMAV 及澳大利亞生
    產類似貨物之價格資料，亦無同法第31及32條之適用；又來
    貨既未於國內進口，自無合於同法第33條之國內銷售價格及
    第34條之計算價格；乃依關稅法第35條規定，參據查得曾有
    進口類似貨品IMALGENE 1000 （易眠靜1000，動物用麻醉劑
    ，KETAMINE含量：115.2 mg/ml ，折合以W/L 計算為11.52%
    ），92年5 月27日自法國出口，價格為CIF TWD 107.11/BOT
    （10ml），按CIF TWD 10.71/ml核估系爭貨物完稅價格（見
    原處分卷2 附件1 、3 、4 、6 ），核與前揭規定尚無不合
    。
  3.系爭貨物之K 他命純度經被告向刑事警察局函詢，該局以96
    年10月30日刑鑑字第0960159835號函復：「查本局92年5 月
    13日刑鑑字第0920088284號鑑驗通知書鑑驗結果一、(二)2.測
    得愷他命平均純度約為14.7% ，若以K 他命水溶液的密度約
    為1g/ml 時，經推算純度約為147.0mg/ml」（見原處分卷2
    附件3 ），相較於易眠靜1000（K 他命純度115.2mg/ ml ，
    系爭貨物之K 他命含量較高，被告按K 他命含量較低之價格
    CIF TWD 10.71/ml核估系爭貨物貨價，已屬對原告有利，足
    認被告已依關稅法第35條規定，根據查得之資料，以合理方
    法核定系爭貨物之完稅價格。是被告重行核算原告攜帶系爭
    液態K 他命之貨價為77,648元（元以下四捨五入，原告攜帶
    29瓶，每瓶250cc ，計7,250cc ，以TWD 10.71/ml核計），
    變更核處罰鍰為77,648元，並維持沒入系爭貨物之處分，於
    法並無違誤。
六、綜上所述，原告主張均無可採。從而被告重審復查決定以原
    所處貨價罰鍰部分應予變更，貨物沒入部分並無違法及不當
    ，將原所處貨價1 倍之罰鍰變更為77,648元，其餘復查駁回
    ，訴願決定予以維持，均無違誤。原告徒執前詞，訴請撤銷
    訴願決定及重審復查決定（含原核定）不利於原告部分，為
    無理由，應予駁回。至於原告訴請撤銷重審復查決定對其有
    利部分，核與行政訴訟之本旨不合，併予駁回。又兩造其餘
    陳述於判決結果不生影響，無庸一一論列，併予敘明。
據上論結，本件原告之訴為無理由，依行政訴訟法第233 條第1
項、第98條第1 項前段，判決如主文。
中    華    民    國    97    年    11    月   27     日
                    臺北高等行政法院第三庭
                                    法  官  楊  莉  莉
上為正本係照原本作成。
本件以訴訟事件所涉及之法律見解具有原則性者為限，始得於本
判決送達後20日內向本院提出上訴狀並表明上訴理由，如已於本
判決宣示後送達前提起上訴者，應於判決送達後20日內補具上訴
理由（均按他造人數附繕本），且經最高行政法院許可後方得上
訴。
中    華    民    國    97    年    11    月   27     日
                                    書記官  林  俞  文


司法院資訊處製作；財團法人民間司法改革基金會備份。
